臺灣臺北地方法院民事判決　　　　　　 99年度勞訴字第298號
原　　　告　趙家瑞
訴訟代理人　施嘉鎮律師
複　代理人　林鵬越
被　　　告　中興航空股份有限公司
法定代理人　楊壽芝
訴訟代理人　張天欽律師
　　　　　　黃于玶律師
複　代理人　張雨新律師
上列當事人間請求給付資遣費事件，本院於中華民國100年4月27
日言詞辯論終結，判決如下：
    主      文
被告應給付原告新臺幣拾陸萬肆仟壹佰陸拾玖元，及自民國九
十九年七月二十一日起至清償日止，按年息百分之五計算之利息
。
原告其餘之訴駁回。
訴訟費用由被告負擔百分之十四，餘由原告負擔。
本判決第一項於原告以新臺幣壹拾貳萬貳仟元供擔保後，得假執
行；但被告以新臺幣拾陸萬肆仟壹佰陸拾玖元為原告預供擔保
後，得免為假執行。
原告其餘假執行之聲請駁回。
    事實及理由
一、原告主張：
    原告自84年5月1日起受僱於被告擔任總機師，每月薪資為新
    臺幣（下同）13萬800元。原告於98年7月10日執行金門至臺
    北松山之緊急醫療後送任務，於空機回航金門時發生意外失
    事落海，同機3人僅原告倖存。原告於加護病房治療長達15
    天，後轉院至署立臺北醫院接受後續治療至7月底始回家療
    養。原告於8月間曾與被告公司人事行政處聯繫，表達欲返
    回工作崗位之意，惟被告公司人事行政處僅要求原告繼續在
    家療養，並謂是否復職需等被告公司召開人事評議會後方能
    決定。詎於8月底被告公司人事行政處竟通知原告於98年9月
    1日起辦理留職停薪，等待飛安事件調查報告出爐後再決定
    原告得否續飛，原告當下並未同意，被告自此並無任何回應
    。被告於98年8月份即以原告未繼續執行飛航任務為由，自
    行扣除原告一半之薪資。自同年9月1日起更完全不指派任何
    工作並拒絕發放薪資予原告，經原告多次協商未果。直至99
    年2月12日被告竟要求原告簽署調任通知書，改調地勤訓練
    助理，拒絕原告繼續擔任飛行工作。然原告於康復後曾接受
    體檢，原告當時之體檢、心理諮詢分析等項目及相關航空人
    員飛行證照均屬合格，又原告亦未遭民航局吊銷飛行證照禁
    飛，是被告逕將原告改調地勤並片面將原告薪資降為2萬
    5000元等情，於法並不生效力。因被告違法在先，原告遂於
    99年2月12日依勞動基準法（以下簡稱勞基法）第14條第1項
    第6款規定，通知被告終止勞動契約，並請求被告給付資遣
    費。原告任職被告公司達17年又4個月，而原告係適用勞退
    舊制，則原告得請求資遣費為226萬7200元【計算式：
    130800×（17＋4/12）＝0000000】。又原告係因職業災害
    致傷，是被告依勞基法第59條第1項第2款前段規定，應補償
    原告因傷不能工作期間之薪資，前開期間經勞工保險局（以
    下簡稱勞保局）核定為自98年7月14日起至同年12月11日止
    ，原告每日薪資為4360元，因被告業已給付原告98年7月份
    薪資，及8月份相當14日之薪資，上開不能工作期間應自98
    年8月15日起至98年12月11日止，共119日，再扣除勞保局給
    付之15萬4671元保險金，被告尚應給付36 萬4169元【計算
    式：（4360×119）－154671＝364169】。是被告總計應給
    付原告263萬1369元【計算式：0000000＋364169＝0000000
    】。爰依勞基法第14條第1項第6款、第14條第4項、第59條
    第1項第2款前段規定提起本訴等語。並聲明：（一）被告應
    給付原告263萬1369元，及自起訴狀送達翌日起至清償日止
    ，按年息5％計算之利息。（二）願供擔保，請准宣告假執
    行。
二、被告則以：
（一）本件原告不顧相關飛安規則之規定，於飛行途中同意副駕
      駛睡覺休息，至目的地降落時獨自駕駛，因未注意高度而
      失事墜海，造成機毀人亡之結果，是本件原告有飛航上之
      違失，違反民用航空法等相關法令規定，構成解僱之事由
      ，惟考量於飛安事故調查報告尚未公布，無法排除任何可
      能導致飛機失事之因素，故暫停原告飛行任務之派遣，嗣
      慮及原告生活所需，始將調原告轉任地勤訓練工作，此係
      懲戒性質，且兼顧原告權益，無調職五原則之適用，是被
      告之調職要屬合法適當。又被告調動原告職務，屬兩造間
      勞動契約預定範圍，被告指揮原告暫服地勤工作，原告應
      遵守到職，況被告將原告轉調地勤被告暫不予派任飛行任
      務，此為航空界慣例，並為被告承擔飛安責任之企業經營
      所必需，原告工作地點並未變更，原告調為地勤人員後，
      自不得再領取飛行機師所得支領之飛行獎金與津貼。故被
      告出於懲戒性調職，調職自屬合法，並無勞基法第14條第
      1項第6款情事，原告以此為由終止勞動契約而請求資遣費
      ，自屬無據。
（二）勞基法第59條之補償規定，係為保障勞工，加強勞、雇關
      係、促進社會經濟發展之特別規定，性質上非屬損害賠償
      。且職業災害工資補償乃對受到與工作有關傷害之受僱人
      ，提供及時有效之薪資利益、醫療照顧及勞動力重建措施
      之制度，使受僱人及受其扶養之家屬不致陷入貧困之境，
      造成社會問題，其宗旨非在對違反義務、具有故意過失之
      雇主加以制裁或課以責任，而係維護勞動者及其家屬之生
      存權，並保存或重建個人及社會之勞動力。準此，如勞工
      於職業災害發生後，業已獲取雇主當月之原領工資數額之
      給付，則勞工自無請求雇主給付工資補償之請求權存在。
      而被告業已給付原告98年7月份全部薪資，98年8月份亦給
      付薪資，此部分原告自無請求工資補償之餘地。又勞基法
      第59條第1項第2款所定工資補償，係以醫療中為限，至其
      工作能力回復為止。原告於98年7月10日發生事故後，於
      98年7月28日即行出院，嗣於8月、9月僅有數次回診紀錄
      ，已不該當於「醫療中不能工作」之要件，原告8月、9月
      追蹤治療之門診天數，得請求被告給予公傷病假赴醫就診
      ，不能計入醫療中不能工作之天數。再者，原告於8月即
      向被告表示其工作能力已恢復，可重拾飛行任務，顯見原
      告於8月後即回復工作能力，僅被告考量原告因此失事事
      件責任未明及心理層面回復之因素，暫緩予以飛行任務之
      派遣，故原告以119日為請求給付工資補償之天數，尚欠
      正當。
（三）縱認原告請求資遣費有理由，然原告因違反相關飛安規則
      之規定，致操作直昇機失事墜毀人亡，顯已違背善良管理
      人注意義務而有過失。故被告係提出不符債之本旨之給付
      ，且係可歸責於被告之事由所致，造成被告財產上之損害
      ，核屬不完全給付。且因原告駕駛直昇機過失，不法侵害
      被告財產上權利，造成被告因此受有保險費用增加支出
      537萬3466元、賠償受難組員及支出喪葬費289萬80元、直
      昇機損失1337萬4124元、商譽減損100萬元，是被告至少
      受有2263萬7670元之損害，被告即得以之與原告之資遣費
      請求互為抵銷等語置辯。並聲明：１、原告之訴及其假執
      行之聲請均駁回。２、如受不利判決，願供擔保請准宣告
      免假執行。
三、經本院會同兩造整理本件不爭執及爭執事項如下（見本院卷
    第126頁背面、第152頁）
    ）：
（一）不爭執事項：
  １、原告自81年5月1日起受雇被告公司，於98年7月10日前擔
      任總機師，平均工資為13萬800元。採用勞工退休舊制。
  ２、原告於98年7月10日駕駛編號B-77088號直昇機進行飛行任
      務時，於金門外海墜機失事，造成另2名機組員罹難發生
      職業災害。被告因此暫停原告之飛行任務，並於99年2月
      12日通知將原告調任為地勤工作，平均薪資為2萬5000元
      。原告拒絕調任。
  ３、原告已領取之保險給付金額為15萬4671元。
  ４、被告因上開飛安意外事故，額外增加保險費支出537萬
      3466元（被證3），並賠償受難組員及支出喪葬費289萬80
      元（被證4）。
  ５、原告日薪以4360元計算。
（二）爭執部分：
  １、被告於99年2月12日將原告調任地勤工作，是否合法？
  ２、若原告請求資遣費有理由，被告抵銷抗辯是否合法？
  ３、原告主張自98年8月15日起算至98年12月11日止，共119日
      ，係醫療期間不能工作，有無理由？
四、得心證之理由：
（一）按在現代勞務關係中，因企業之規模漸趨龐大，受僱人數
      超過一定比例者，僱主為提高人事行政管理之效率，節省
      成本，有效從事市場競爭，甚或因企業本身經營之特殊性
      ，常就工作場所、內容、業務執行方式等各該應注意事項
      ，及受僱人之差勤、退休、撫恤及資遣等各項工作條件，
      訂有共通適用之規範，俾受僱人一體遵循。而航空公司之
      機師係具有高度技術性之專門職業技術人員，並非僅是普
      通從業人員，其工作執行過程中，是否準確遵守相關流程
      規範，攸關一般民眾及機組人員自身之人身、財產安全之
      保障，亦與一般非技術類之從業人員有別，是以基於機師
      行業的特殊性及飛航安全考量，航空公司針對飛航人員之
      紀律、技術操作等事宜，制訂相關細目規範，除非違反法
      律強制規定或團體協商外，當然成為契約內容之一部，而
      有拘束勞雇雙方之效力。經查：
  １、按航空器飛航作業管理規則第2條第7款規定：「標準飛航
      組員：指於航空器飛航時，應包括正駕駛員及副駕駛員各
      一員，或正駕駛員、副駕駛員及飛航機械員各一員，或按
      各機型之飛航手冊規定之最低飛航組員。」，第231條規
      定：「機長於飛航前發現組員因受傷、疾病、疲勞、酒精
      或藥物影響等原因致無法執行其職務時，應令其不得飛航
      。」、「飛航中組員因疲勞、疾病或缺氧等原因，而嚴重
      降低其執行職責之能力時，機長應中止飛航並就近於適合
      之機場降落並作必要之處置。」，另被告訂定之航務手冊
      亦規定：「2.2.1.B：機長應與副駕駛共同確遵程序檢查
      表之每一細節皆予履行；2.3.8：正駕駛負責對副駕駛督
      導之責；2.3.13：機長於飛航前發現組員因受傷、疲勞、
      酒精或藥物影響等原因致無法執行其職務時，應令其不得
      飛航；飛航中組員因疲勞、疾病或缺氧等原因，而嚴重降
      低其執行職責之能力時，機長應中止飛航並就近於適合之
      機場降落並作必要之處置」（見本院卷第106頁及背面）
      ，被告之員工管理規則第9.6.4條則規定：「員工有下列
      情事之一經查明屬實者，得不經預告逕予解僱：9.6.4.23
      違反民用航空事業一切規章，情節重大或隱瞞事實，致有
      飛行安全之虞，經查證屬實者。」（見本院卷第110頁背
      面、第111頁），第11.2.4條亦規定：「違反本規則情節
      重大責任尚待確定者，得先行令其留職停薪，俟結案後如
      未受免職處分者，再准其復職。」（見本院卷第112頁）
      。
  ２、本件原告於98年7月10日駕駛編號B-77088號直昇機，在金
      門外海墜機失事之飛安事故，經送行政院飛航安全委員會
      調查，並於出具編號：ASC-AOR-00-00-000之調查報告（
      以下簡稱飛安報告），針對該機落海之人為因素分析略以
      ：「視錯覺：本事故發生於夜間，正駕駛員目視機場後，
      採目視進場；金門機場位於海邊，機場燈光及鄰近海面漁
      船燈光係相對明亮處；進場時該機位於海面上，海面黑暗
      ，缺乏目視參考；進場過程中無可參考之下滑角指示設施
      ；以上顯示黑洞錯覺之形成條件。另外，正駕駛員落海時
      才驚覺高度過低，顯示其已產生高度錯覺；正駕駛員於下
      降過程中，目視焦點主要為前方明亮處；該機落海前帄均
      進場角約23度，顯著高於正常值，即其下滑路徑顯著低於
      正常路徑；該機又於機場燈光及海面漁船燈光形成之明亮
      區域前落海；上述現象皆符合產生黑洞錯覺（即夜間視錯
      覺的一種，通常發生在目視進場階段，當明亮的降落區域
      與航機所在位置間，存在一黑暗的區域，該區域就如同一
      黑洞般，使駕駛員不自覺地操控航機至該黑暗區域。）之
      影響。綜上所述，正駕駛員可能產生黑洞錯覺，使其於下
      降過程中，以顯著高於正常進場角度進場，錯估航機高度
      ，直至落海時才驚覺高度過低，於明亮區域前落海」、「
      組員資源管理：參考FAA旋翼機操作手冊中有關夜間進場
      及落地階段之操作要領指出，夜間進場時，駕駛員可能有
      低於正常高度進場之傾向，增加誤觸地障之機率，故駕駛
      員應檢視高度表，以監視航機之高度及下降率。該機應由
      副駕駛員協助正駕駛員檢視座艙儀表，惟副駕駛員於進場
      過程中處於休眠狀態，未能監視儀表之高度及升降速率變
      化。而正駕駛員於落海前之下降操作時，主要注意外界稀
      雲、燈光及跑道附近施工狀況，亦未檢視高度表，致未發
      現航機高度偏低及高度變化過劇之情形。綜上所述，副駕
      駛員於進場過程中處於休眠狀態，未能監視儀表，正駕駛
      員主要注意機外狀況，亦未檢視高度表，致未發現該機高
      度偏低、高度變化過劇之情形。」、「過度自信：國際飛
      安基金會減少可操控下飛行撞地（以下簡稱CFIT）事故訓
      練教材指出，駕駛員於熟悉之機場進場，特別容易產生過
      度自信，為CFIT事故可能肇因之一。依據正駕駛員訪談紀
      錄之分析結果，正駕駛員對金門機場非常熟悉，於執行
      NDB/DME-D儀器進場時未能保持航機於進場航跡上，目視
      機場後下降過程中缺乏有效目視參考，惟其表示不覺降落
      困難，未叫醒副駕駛員協助操作。顯示正駕駛員可能存在
      過度自信之心理狀態，即使面臨不安全操作情況，仍單獨
      操控該機。」（以上見飛安調查報告第105至107頁），並
      於調查報告之結論認：「1.該機應由兩位駕駛員共同執行
      任務，惟副駕駛員於進場過程中處於休眠狀態，致未監視
      儀表及向正駕駛員提示該機航向偏離、高度偏低及下降率
      過劇之情形。2.正駕駛員於目視進場過程中，因稀雲及外
      界燈光影響，致未能持續保持目視參考，而過量操作航機
      高度變化，於高下降速率改帄所伴隨的慣性，使航機低於
      預期高度，在無預期情況下落海。3.正駕駛員可能產生黑
      洞錯覺，使其於下降過程中，以顯著高於正常進場角度進
      場，又錯估航機高度，直至落海時才驚覺高度過低，於相
      對明亮區域前落海....1.正駕駛員可能存在過度自信心理
      、可操控飛行撞地（CFIT）及視錯覺之風險意識不足，於
      飛行中讓副駕駛員休息，單獨執行任務，增加本事故發生
      機率。2.正駕駛員未能保持航機於進場航跡上，最大偏差
      達38度，超過提示標準之5度，增加無法目視機場之機率
      。3.正駕駛員未由06跑道繞場進場，改為直接穿越跑道落
      地，雖可縮短進場時間，惟此進場方式係經海面降落，於
      夜間缺乏進場燈光系統之指引，增加視錯覺產生機率。..
      ..5.正駕駛員有注意力降低、判斷與反應能力減弱、空間
      定向能力變差、視覺功能及手眼協調能力降低徵狀，不排
      除正駕駛員可能因疲勞而影響其表現；副駕駛員進場前眼
      睛是閉的，CVR錄音無副駕駛員聲音紀錄，顯示副駕駛員
      可能因疲勞於進場過程中處於休眠狀態。」（以上見飛安
      調查報告第126、127頁）。
  ３、由前揭規定及調查報告可知，該航空器應由正、副駕駛共
      同駕駛，正駕駛之任務為飛行（Pilot Flying），副駕駛
      則為監控（Pilot Monitor），尤以起飛及降落之重要階
      段，必須雙人操作始能獲得迅速、安全及有效之操控，自
      不得由正駕駛1人單獨為之。本件飛安意外，肇因原告過
      度自信，而於飛行途中讓副駕駛睡覺休息，直昇機進場時
      亦未喚醒副駕駛協助監控，加以原告誤判高度，違反駕駛
      航空器之標準作業流程，致該直昇機墜海失事，並造成另
      2名機組員罹難，原告所為，已符合員工管理規則第9.6.4
      條所定之解僱事由，被告未逕予解僱，而於調查期間，先
      暫停原告飛行任務，並於99年2月12日調任地勤工作，而
      部分支薪，難認被告之調職有何權利濫用而違法失當可言
      。
  ４、準此，縱認原告主張其已於99年2月12日通知被告終止勞
      動契約乙節為實，然被告之調職既於法有據，原告主張調
      職不合法，而有勞基法第14條第1項第6款事由云云，自無
      理由，是原告依勞基法第14條第4項、第17條規定，請求
      被告給付資遣費，委無足採。
（二）復按勞基法第59條第2款前段規定，勞工因遭遇職業災害
      而致傷害，在醫療中不能工作時，雇主應按其原領工資數
      額予以補償。又揆諸行政院勞工委員會85年1月25日臺85
      勞動三字第100018號函釋：「勞動基準法第59條第2款所
      稱勞工在醫療中不能工作，係指勞工於職災醫療期間不能
      從事原勞動契約所約定之工作。至於雇主如欲使勞工從事
      其他非勞動契約所約定之工作，應與勞工協商。」是勞工
      在醫療中不能從事原勞動契約所約定之工作者，縱尚能從
      事其他工作，但未經僱主依法調動勞工之職務，勞工未依
      勞動契約提供勞務給付，乃不可歸責於勞工，勞工自仍得
      請求僱主補償原領工資數額。
  １、查原告因淹水及非致命性溺水之影響、吸入食物或嘔吐物
      所致之肺炎、急性腎衰竭、慢性氣道阻塞，分別自98年7
      月10日起至同年月24日、自98年7月24日起至同年月28日
      ，在衛生署金門醫院、轉往衛生署臺北醫院住院治療，嗣
      繼續在臺北醫院門診追蹤治療至98年12月11日止，被告並
      於99年3月12日以（99）中字第78號函檢附航務處班表，
      說明原告自98年8月起至同年12月止，已無輪班值勤，且
      無上班紀錄，足見原告確於受傷入院救治時起至98年12月
      11日止，繼續接受醫療，勞工保險局亦認定原告自98年7
      月14日起至同年12月11日止，因職業傷害而不能工作，被
      告對此不服申請審議，勞工保險監理委員會不予受理，被
      告再向行政院勞工委員會提出訴願亦經駁回，有勞工保險
      局100年1月6日保給傷字第10060005010號函所附診斷證明
      書、被告函文、審議申請書、勞工保險監理委員會函、行
      政院勞工委員會訴願決定書在卷可稽（以上見本院卷第73
      至94頁），且原告於該期間並未從事原契約所約定之機師
      工作，被告於該期間亦未合法調動原告之職務，被告對此
      亦未爭執，是原告因受傷而入院救治時起至98年12月11日
      止，要屬因遭遇職業災害而致傷害，在醫療中不能工作無
      訛。
  ２、經查，兩造不爭執原告日薪以4360元計算，被告亦不爭執
      業已給付原告98年7月份薪資，及8月份相當14日之薪資，
      故原告主張上開不能工作期間應自98年8月15日起至98年
      12月11日止，共計119日，扣除勞保局給付之15萬4671元
      保險金，原告於醫療中不能工作時之原領工資數額為36萬
      4169元【計算式：（4360×119）－154671＝364169】，
      原告請求被告給付上開工資，洵屬有理。
五、綜上，原告依勞基法第59條第1項第2款前段規定，請求被告
    給付工資補償36萬4169元，並自起訴狀繕本送達翌日即99年
    7月21日起至清償日止，按年息5％計算之利息，洵屬有理，
    應予准許，原告逾此部分之請求，則屬無據，應予駁回。
六、本件事證業已明確，兩造其餘主張陳述及所提之證據，經本
    院審酌後，認均不足以影響本判決之結果，均毋庸再予論述
    ，附此敘明。
七、原告與被告均陳明願供擔保請求宣告假執行及免為假執行，
    經核原告勝訴部分，並無不合，爰分別酌定相當之擔保金額
    ，予以准許。至原告敗訴部分，即失所附麗，併駁回之。
八、據上論結，原告之訴為一部有理由、一部無理由，爰依民事
    訴訟法第79條、第390條第2項、第392條第2項，判決如主文
    。
中    華    民    國   100    年    5     月    10    日
                  勞工法庭    法  官  孫正華
以上正本係照原本作成。
如對本判決上訴，須於判決送達後20日內向本院提出上訴狀。如
委任律師提起上訴者，應一併繳納上訴審裁判費。
中    華    民    國   100    年    5     月    10    日
                              書記官  林秀娥